臺灣高等法院臺中分院民事判決　94年度家上字第75號
上　訴　人　甲○○
被　上訴人　乙○○
上列當事人間請求離婚事件，上訴人對於民國94年3月29日臺灣
苗栗地方法院93年度婚字第254號第一審判決提起上訴，本院於
94年10月5日言詞辯論終結，判決如下：
    主  文
上訴駁回。
第二審訴訟費用由上訴人負擔。
    事實及理由
一、本件上訴人起訴主張：上訴人甲○○與被上訴人乙○○於民
    國68年3月29日結婚，婚後一直感情不睦，意見相左，當時
    子女尚小，上訴人不忍離棄年幼子女，忍耐迄今20餘年，子
    女均已成年，上訴人雖然做股票失利，但係為家庭生活之故
    ，而被上訴人故意刁難不負責任，家庭生計並非被上訴人每
    月拿新臺幣（下同）兩萬元就能維持，且被上訴人也常常找
    理由不把薪水拿出來，不負擔家庭生活費用，亦不體諒上訴
    人要負擔私人債務，上訴人忍無可忍，爰依民法第1052條第
    2項之規定，提起本件訴訟。訴之聲明：准上訴人與被上訴人
    離婚。
二、被上訴人則以：兩造婚後尚稱融洽，雖偶有勃豁，但被上訴
    人從未辱罵或毆打上訴人，期間被上訴人於81年間申請勞工
    購屋優惠貸款獲准，即以上訴人名義購買門牌號碼：苗栗縣
    苗栗市○○里○○路62巷22號4樓之房屋，總價約270萬元，
    並向臺灣土地銀行抵押貸款2,000,000元，分期10年本息攤
    還，當時部分購屋自備款係透過上訴人向其娘家借款支應，
    嗣後被上訴人均已還清借款及勞工購屋貸款，惟上訴人未辦
    理上開抵押權塗銷登記，反隱瞞被上訴人，於91年間再以同
    一抵押物，自行向臺灣土地銀行貸款1,400,000元，分期15
    年本息攤還，又不顧被上訴人勸說，購買小客車自行使用等
    語，資為抗辯。答辯之聲明：駁回上訴人之訴。
三、原審判決駁回上訴人之訴，上訴人上訴之聲明：(一)原判決廢
    棄；(二)准上訴人與被上訴人離婚。被上訴人答辯之聲明：駁
    回上訴。
四、上訴人主張兩造夫妻關係現仍存續中，有上訴人提出之戶籍
    謄本1件附卷可稽。按91年6月26日民法親屬編修正前之民法
    第1026條規定：「家庭生活費用，夫無支付能力時，由妻就
    其財產之全部負擔之」，而91年6月26日增修之民法第1003
    之1條規定：「家庭生活費用，除法律或契約另有約定外，
    由夫妻各依其經濟能力、家事勞動或其他情事分擔之」，是
    關於夫妻之家庭生活費用，並非必然由夫負完全之責任，於
    夫之能力有限時，妻亦須依其能力負責。次按：「民法第
    1052條第2項所稱『有前項以外之重大事由，難以維持婚姻
    者』，乃抽象的、概括的離婚事由，係民法親屬編於74年修
    正時，為因應實際需要，參酌各國立法例，導入破綻主義思
    想所增設。但其事由應由夫妻一方負責者，僅他方得請求離
    婚，是其所採者為消極破綻主義精神，而非積極破綻主義。
    關於是否為難以維持婚姻之重大事由，其判斷標準為婚姻是
    否已生破綻而無回復之希望。而婚姻是否已生破綻無回復之
    希望，則應依客觀的標準，即難以維持婚姻之事實，是否已
    達於倘處於同一境況，任何人均將喪失維持婚姻意欲之程度
    而定。至於同條但書所規定『難以維持婚姻之重大事由應由
    夫妻之一方負責者，僅他方得請求離婚』，乃因如肯定有責
    配偶之離婚請求，無異承認恣意離婚，破壞婚姻秩序，且有
    背於道義，尤其違反自己清白（clean hands）之法理，有
    欠公允，同時亦與國民之法感情及倫理觀念不合，因而採消
    極破綻主義。然若夫妻雙方均為有責時，則應衡量比較雙方
    之有責程度，而許責任較輕之一方向應負主要責任之他方請
    求離婚，以符合公平」（最高法院91年度臺上字第2023號判
    決參照）。
三、經查：
（一）兩造對於現共同居所之苗栗縣苗栗市○○里○○路62巷22
      號4樓，購買時之價值究竟是280萬元或300萬元，而上訴
      人與被上訴人究竟各自分攤多少，均有所爭執，但被上訴
      人抗辯其中200萬元，係被上訴人在信義陶瓷公司工作償
      還給貸款銀行，另外50萬元原係向上訴人之父借貸，之後
      被上訴人以做早點生意所得標會償還等語，為上訴人所不
      爭執（見原審卷第85頁），應堪信為真實，是由被上訴人
      方面所提出而貢獻於兩造共同居所之金額，應已超過200
      萬元無訛。
（二）再者，證人即兩造之子黃治愷於原審到庭證稱：房子是登
      記母親之名義，父親每月拿現金2萬元給母親去繳貸款，
      從81年搬到上開房屋到現在，大部分都有拿錢給母親，只
      有1、2個月沒有，母親比較好強，父親比較木訥，兩人個
      性不合，並沒有明顯感覺是父親的錯較多等語（見原審卷
      第87頁）；於本院審理時亦證稱：「（問：會不會是父親
      賺的錢拿去自己用，不管你們？）不會。」（見本院卷第
      55頁第7列），與兩造之女黃韋真到庭證稱：上開房屋係
      父親出錢繳貸款，每月從薪水拿2萬5千元給母親，包括母
      親的生活費以及房屋貸款，伊都有看到，而父親的薪水接
      近3萬元，父親個性比較保守，母親比較會嫌父親沒有錢
      ，兩人沒有辦法溝通，沒有明顯感覺父親的錯較多等語（
      見原審卷第89頁），互核相符，是被上訴人每月薪水不到
      3萬元，仍拿出2萬5千元繳交房屋貸款及上訴人之生活費
      用，難謂未盡給付家庭生活費用之責，而上訴人亦自承買
      賣股票失利，且被倒會，故向銀行借款等語（見原審卷第
      90頁），則更難將家庭經濟不佳之責任歸諸於被上訴人，
      且由證人之上開證述可知，兩造感情不佳及無法溝通，即
      便屬於難以維持婚姻之重大事由，但被上訴人並不應負主
      要或較大之過責。
（三）又上訴人指稱與被上訴人個性不合，且理念不合而無法溝
      通，例如房間太熱，須打開窗戶，而被上訴人怕蚊子飛進
      來而不打開；上訴人出外上班，被上訴人對上訴人行蹤或
      所為均存懷疑之心等語，然上訴人所述事由均屬家庭中細
      瑣之事爭執，且被上訴人提出上訴人與他人親暱之照片，
      於正常合理下懷疑上訴人所作所為，事屬當然，尚非構成
      夫妻之一方請求離婚之法定事由，而被上訴人並一再要求
      欲維持本件婚姻關係，且有支出家庭生活費，自無可歸責
      之處。綜上，被上訴人並非未盡給付家庭生活費用之責，
      且對於兩造感情不佳及無法溝通乙節，被上訴人並不應負
      主要或較大之過責，而上訴人亦未能舉證證明被上訴人之
      過責大於上訴人之過責，以實其說，上訴人依民法第1052
      條第2項之規定提起本件訴訟，請求裁判離婚，於法無據
      。
四、綜上所述，本件上訴人主張兩造間有難以維持婚姻之重大事
    由，為不足採，被上訴人抗辯伊有支付家庭生活費用，且對
    於兩造感情不睦，被上訴人不負較大之過失之責，尚屬可信
    。從而，上訴人主張本於民法第1052條第2項之規定，請求
    判決准兩造離婚為無理由，不應准許。是原審為上訴人敗訴
    之判決，並無違誤。上訴意旨指摘原判決不當，求予廢棄改
    判，為無理由，應予駁回。
五、據上論結，本件上訴為無理由，依民事訴訟法第449條第1項
    、第78條，判決如主文。
中　　華　　民　　國　　94　　年　　10　　月　　19　　日
                      家事法庭審判長法　官  林陳松
                                    法　官  鄭金龍
                                    法　官  王重吉
以上正本係照原本作成。
如對本判決上訴，須於收受判決送達後20日內向本院提出上訴書
狀，其未表明上訴理由者，應於提出上訴後20日內向本院提出上
訴理由書（須按他造人數附具繕本）。
上訴時應提出委任律師為訴訟代理人之委任狀。具有民事訴訟法
第466條之1第1項但書或第2項之情形為訴訟代理人者，另應附具
律師及格證書及釋明委任人與受任人有該條項所定關係之釋明文
書影本。
                                    書記官  紀美鈺
中　　華　　民　　國　　94　　年　　10　　月　　20　　日
                                        　　　　　　　Ｂ
